臺灣高等法院高雄分院刑事判決　　　　　　　　　九十三年度上訴字第一０八五號
　　上　訴　人
　　即　被　告　壬○○
　　選任辯護人　黃奉彬律師
右上訴人因偽造有價證券等案件，不服臺灣高雄地方法院九十二年度訴字第一五三五
號中華民國九十三年九月六日第一審判決（起訴案號：臺灣高雄地方法院檢察署九十
二年度偵續字第九號），提起上訴，本院判決如左：
    主  文
原判決撤銷。
壬○○連續意圖供行使之用，而偽造有價證券，處有期徒刑年貳月。
偽造之如附表三編號５至８、附表四編號６所示之本票伍紙，偽造之如附表三編號１
至４、附表四編號１至５所示之印文伍枚、署名捌枚、指印肆枚，及偽造之「陳麗珠
」、「邱宜庭」、「郭桂香」印章各壹枚，均沒收。
    事  實
一、壬○○於民國八十八年一月十日擔任會首，招集每會新臺幣（下同）一萬元，包
    含會首共三十三名之合會，於每月十日中午十二時三十分，在高雄縣鳳山市○○○路七二二號住處開標，每半年加標一次（以下簡稱Ｃ會），採內標制（即活會
    會員係以每會會款扣除得標者所標之標息後繳納會款），戊○○以「陳麗珠」、
    「邱宜庭」、「方素鈴」、「蔡耀文」名義各參加二會、一會、一會、一會。詎
    壬○○竟基於意圖為自己不法所有、行使偽造準私文書之概括犯意，利用各會員
    未克前往投標及彼此並不熟識之機會，連續於附表一所示之時間，在空白紙上偽
    造「陳麗珠」、「邱宜庭」、「方素鈴」之署名各一枚，並均記載二千五百元之
    標息，用以偽造足以表示係由「陳麗珠」、「邱宜庭」、「方素鈴」以該標息參
    與競標之一定用意之投標單準私文書（均未扣案），旋即持之以行使競標而得標
    ，足生損害於戊○○、「陳麗珠」、「邱宜庭」、「方素鈴」及其他活會會員。
    復為遂行其詐欺取財之目的，再基於意圖供行使之用而偽造有價證券及行使偽造
    私文書之概括犯意，連續於不詳時間、地點，先委由不知情之不詳年籍成年刻印
    業者，偽造「陳麗珠」、「邱宜庭」印章各一枚，連續在附表三編號１至７所示
    之七紙本票發票人欄，分別蓋用偽造之「陳麗珠」、「邱宜庭」印章，再連續利
    用不知情之不詳年籍成年人，在附表三所示之八紙本票上偽造「陳麗珠」、「邱
    宜庭」、「方素玲」之署名，並在附表三編號８所示之本票上蓋用指印，用以簽
    發偽造如附表三編號１至４所示欠缺本票應記載事項（發票日）之本票私文書四
    紙，及編號５至８已完成本票應記載事項之本票四紙，充為死會會員擔保付款之
    用，並交付被冒標人以外之活會會員而行使之，致各該活會會員陷於錯誤而交付
    會款，足生損害於戊○○、「陳麗珠」、「邱宜庭」、「方素鈴」及其他活會會
    員，並詐得如附表一所示之金額計五十四萬七千五百元。
二、壬○○復於八十八年十一月五日擔任會首，招集每會一萬元，包含會首在內共三
    十八名之合會，於每月五日中午十二時三十分，在前開五甲一路處開標，每半年
    加標一次（加標開標日為二十日）（以下簡稱Ｄ會），採內標制，戊○○以其本
    人（會單誤載為「郭桂香」）、「謝秀麗」、「陳麗珠」、「蔡淑楨」名義各參
    加一會、二會、二會、一會。詎壬○○竟承前詐欺及行使偽造準文書之犯意，以
    同前手法，於附表二編號３所示之時間，在空白紙上偽造「郭桂香」之署名一枚
    ，並記載三千元之標息，用以偽造足以表示係由「郭桂香」以該標息參與競標之
    投標單，旋即持之以行使競標而得標，足生損害於「戊○○（香）」及其他活會
    會員。復為遂行其詐欺取財之目的，又承前意圖供行使之用而偽造有價證券及行
    使偽造私文書之犯意，於不詳時間、地點，委由不知情之不詳年籍成年刻印業者
    ，偽造「郭桂香」印章一枚，在附表四編號５、６所示之二紙本票發票人欄蓋用
    偽造之「郭桂香」印章，再利用不知情之不詳年籍成年人，在附表四編號６所示
    本票上偽造「郭桂香」署名，用以簽發偽造如附表四編號５所示欠缺本票應記載
    事項（發票日）之本票私文書一紙，及編號６已完成本票應記載事項之本票一紙
    ，充為死會會員擔保付款之用，並交付被冒標人以外之活會會員而行使之，致各
    該活會會員陷於錯誤而交付會款，足生損害於「戊○○（香）」及其他活會會員
    ，並詐得如附表二編號３所示之金額二十一萬七千元。
三、前開Ｄ會，有庚○○之妹辛○○，以辛○○、「吳秀鳳」（母）、「賴秋月」名
    義各參加一會。詎壬○○與庚○○共同意圖為賴文南不法之所有，承前詐欺、行
    使偽造準私文書之犯意聯絡，以同前手法，由庚○○於附表二編號１、２所示時
    間，在空白紙上偽造「謝秀麗」、「吳秀鳳」署名各一枚，並均記載三千元之標
    息，用以偽造足以表示係由「謝秀麗」、「吳秀鳳」以該標息參與競標之投標單
    ，旋即持之以行使競標而得標，足生損害於戊○○、「謝秀麗」、辛○○、「吳
    秀鳳」及其他活會會員。復為遂行其詐欺取財之目的，又與庚○○共同基於行使
    偽造私文書之犯意聯絡，於不詳時間、地點，由庚○○在附表四編號１、２二紙
    本票上書寫到期日（89、5、5）、金額（一萬元正、10000）、住址（鳳山市○○路48號）及蓋用指印，復利用不知情之不詳年籍成年人，在附表四編號３、４
    所示二紙本票上偽造「吳秀鳳」署名，並由壬○○在其上蓋用指印，而用以簽發
    偽造如附表四編號１至４所示欠缺本票應記載事項（發票日）之本票私文書四紙
    ，充為死會會員擔保付款之用，並交付被冒標人以外之活會會員而行使之，致各
    該活會會員陷於錯誤而交付會款，足生損害於戊○○、「謝秀麗」、辛○○、「
    吳秀鳳」及其他活會會員，並詐得如附表二編號１、２所示之金額計四十四萬八
    千元（均由庚○○取走）。
三、案經丙○○○、乙○○、戊○○訴由臺灣高雄地方法院檢察署檢察官偵查起訴。
    理  由
一、程序方面─
    本件上訴人即被告壬○○（以下簡稱被告）及辯護人於本院迄言詞辯論終結前，
    均未就告訴人丙○○○、乙○○偵訊筆錄之證據能力為爭執或聲明異議，亦未主
    張有何顯有不可信情形，且復查告訴人二人丙○○○、乙○○於偵查中向檢察官
    所為之陳述，並無顯有不可信之情況，自可採為本件認定犯罪事實之證據；又辯
    護人於本院準備程序聲請傳喚證人戊○○、庚○○、甲○○，惟該三位證人業於
    原審到庭作證，並經交互詰問（見原審卷第六十至六十三、一二九至一四六、一
    九五至二０四、二三二至二三五頁），依刑事訴訟法第一百九十六條規定，自無
    再行傳喚之必要；均合先敘明。
二、認定犯罪事實所憑證據及理由─
  (一)訊據被告固坦承有於前開時、地招集Ｃ、Ｄ二合會之事實，惟矢口否認有何詐欺
    取財、行使偽造私文書、偽造有價證券等犯行，辯稱：「伊不認識字，不可能冒
    標，也沒有偽造會員的本票，會都是甲○○、庚○○標去了，會錢也都是他們拿
    走，伊是冤枉。伊有向庚○○說標會要得到吳秀鳳同意」云云。
  (二)經查：
  1.被告有於前開時、地招集Ｃ、Ｄ二合會之事實，業據被告供承在卷，並經告訴人
    丙○○○、乙○○及證人戊○○於偵查、原審中陳（證）述綦詳（見九十發查八
    一號卷第九、十頁，九十偵二三三八號卷三、四頁，原審卷第二十、一四０頁）
    ，復有合會會單二紙在卷可憑（見九二偵續九號卷第四十九、五十頁）。足認被
    告確實有招集前開二合會。
  2.遭冒標會員名單之認定：
  依證人戊○○於原審證稱：「Ｃ會，伊以邱宜庭、方素鈴、蔡耀文名義各跟一會
    ，以陳麗珠名義跟二會；除其中陳麗珠一會為死會外，其餘均為活會」、「Ｄ會
    ，伊以戊○○（會單上誤載為郭桂香）、蔡淑楨名義各跟一會，以謝秀麗、陳麗
    珠名義各跟二會，全部均為活會」等語在卷（見原審卷第一四０頁）；又依證人
    辛○○於原審證稱：「Ｄ會，伊以辛○○、吳秀鳳、賴秋月名義各跟一會；除賴
    秋月為死會外，其餘均為活會」等語明確（見原審卷第十七頁），核與前開會單
    記載內容相符，自屬可信。則Ｃ會活會部分應尚有邱宜庭、方素鈴、陳麗珠、蔡
    耀文各一會；Ｄ會活會部分應尚有戊○○（香）、蔡淑楨、辛○○、吳秀鳳各一
    會，及謝秀麗、陳麗珠各二會。
  告訴人乙○○、丙○○○各提出本票為十六紙、六十一紙，均係死會會員於標取
    會款後所簽發一節，業據其等於偵查中陳述明確（見九十偵二三三八號卷第四頁
    ，九二偵續九號卷第五頁）；而該七十七紙本票中，有以「陳麗珠」、「邱宜庭
    」、「方素鈴」、「謝秀麗」、「吳秀鳳」及「郭桂香」名義簽發之本票，對照
    戊○○、辛○○前開證述，及證人戊○○於原審證稱：「丙○○○、乙○○所提
    出的七十七張本票中，郭桂香二張、陳麗珠五張、方素鈴一張、謝秀麗二張、邱
    宜庭二張本票，都不是伊開的」等語（見原審卷第一四０至一四三頁）、證人庚○○證稱：「伊有用（標）妹妹辛○○Ｄ會的一會，伊叫壬○○開吳秀鳳的本票
    ，但伊並未經伊母親吳秀鳳同意」、「Ｄ會是以伊自己名義跟，但會單上沒有伊
    的名字，謝秀麗本票是伊寫的」等語（見原審卷第一三五至一三七頁）、被告供
    稱：「吳秀鳳的會是庚○○寫的，因庚○○怕被辛○○知道，所以要伊叫朋友幫
    他開吳秀鳳的本票」、「謝秀麗的本票，是因庚○○要伊拿一個會員的名字給他
    」等語明確（見原審卷第四十二、一三八頁）。足認Ｃ會部分，「邱宜庭」、「
    方素鈴」已遭冒標，Ｄ會部分「戊○○（香）」、「謝秀麗」、「吳秀鳳」亦遭
    冒標。而「陳麗珠」雖於Ｃ、Ｄ二會均為活會，惟由附表三編號１至５之「陳麗
    珠」五紙本票所載內容觀，其中編號２、３之到期日均由八十八年三月十日塗改
    為八十八年七月十日、編號５之發票日則塗改為八十九年九月十日，有前開本票
    三紙附卷可證，雖因塗改無從認定原書立之日期，惟依其餘編號１、４之本票到
    期日均為八十八年三月十日，此亦有該本票二紙附卷可資證明，再比對Ｃ、Ｄ二
    會之開標日期分別為每月十日、五日，應認「陳麗珠」遭冒標之互助會為Ｃ會。
  綜上所述，本件遭冒標者，Ｃ會部分有「邱宜庭」、「方素鈴」、「陳麗珠」，
    Ｄ會部分則有「謝秀麗」、「吳秀鳳」、「戊○○（香）」。
  3.遭冒標之方式、時間及金額之認定：
  本件會員參與競標時，須在標單上填寫姓名及標息一節，業據被告供述明確（見
    原審卷第一０九頁），且Ｃ會每月之標息均為二千五百元、Ｄ會每月之標息則為
    三千元一節，亦據證人戊○○、告訴人乙○○於原審證述明確（見原審卷第二二
    九、二三三頁），核與證人庚○○於原審證稱：「伊以吳秀鳳名義標的會，標息
    是三千元」等語相符（見原審卷第一三七頁）。足認冒標會款者，係以已填載姓
    名、標息之標單參與投標，Ｃ、Ｄ二會遭冒標時之標息，分別為二千五百元、三
    千元。
  本件「陳麗珠」、「邱宜庭」、「方素鈴」、「謝秀麗」、「戊○○（香）」名
    義之合會，係於何時遭冒標一節，告訴人丙○○○、乙○○及證人戊○○均無法
    確定。惟參以合會標取之習慣，得標會員所簽發之擔保本票，一般均以得標日為
    發票日，到期日則係自得標日之次月開標日起，按各月之開標日填載為到期日，
    而本件「陳麗珠」、「邱宜庭」、「方素鈴」、「謝秀麗」、「郭桂香」等人名
    義之本票，除如附表三、四所示十四紙外，是否尚有其他本票存在，並無證據足
    以認定，是在僅有到期日而無發票日記載之如附表三、四所示本票，是否有比該
    到期日更早之本票，則無從認定，是於此種情形，依「罪疑有利於被告」之原則
    ，自應以該本票出現最早到期日之前一月之相當日作為得標日。準此，本件遭冒
    標之「陳麗珠」、「邱宜庭」、「方素鈴」、「謝秀麗」、吳秀鳳、「戊○○（
    香）」之得標日，及被詐得之會款金額分別為：
  (1)「陳麗珠」部分：因附表三編號２、３、５所示「陳麗珠」名義本票均有塗改痕
    跡，無從認定原書立之日期，惟其餘編號１、４本票之到期日均為八十八年三月
    十日，業如前述，則「陳麗珠」之合會遭冒標之日期應為八十八年二月十日（即
    第二會），被詐得之會款金額為二十四萬元（計算式詳如附表一編號１所示）。
  (2)「邱宜庭」部分：依附表三編號６、７所示「邱宜庭」名義本票之發票日均為八
    十八年十月十日，則「邱宜庭」之合會遭冒標之日期應為八十八年十月十日（即
    第十一會，因已加會一次），被詐得之會款金額為十八萬元（計算式詳如附表一
    編號２所示）。
  (3)「方素鈴」部分：依附表三編號８所示「方素鈴」名義本票之發票日為八十九年
    五月十日，則「方素鈴」之合會遭冒標之日期應為八十九年五月十日（即第十九
    會，因已加會二次），被詐得之會款金額為十二萬七千五百元（計算式詳如附表
    一編號３所示）。
  (4)「謝秀麗」部分：依附表四編號１、２所示「謝秀麗」名義本票之到期日均為八
    十九年五月五日，則「謝秀麗」之合會遭冒標之日期應為八十九年四月五日（即
    第六會），被詐得之會款金額為二十三萬一千元（計算式詳如附表二編號１所示
    ）。
  (5)「吳秀鳳」部分：依證人庚○○於原審證稱：「伊是於八十九年六月五日標伊妹
    妹的會（指吳秀鳳名義）」等語在卷（見原審卷第一三七頁），則「吳秀鳳」之
    合會遭冒標之日期為八十九年六月五日（即第九會，因已加會一次），被詐得之
    會款金額為二十一萬七千元（計算式詳如附表二編號２所示）。
  (6)「戊○○（香）」部分：依附表四編號６所示「郭桂香」名義本票之發票日為八
    十九年七月五日，則「戊○○（香）」之合會遭冒標之日期應為八十九年七月五
    日（即第十會，因已加會一次），被詐得之會款金額為二十一萬七千元（計算式
    詳如附表二編號３所示）。
  綜上所述，「陳麗珠」、「邱宜庭」、「方素鈴」、「謝秀麗」、「吳秀鳳」、
    「戊○○（香）」之合會，應自八十八年二月十日至八十九年七月五日遭冒標，
    總計被詐得之會款金額為一百二十一萬二千五百元。
  (三)對於被告辯解之判斷─
  1.被告經檢察官當庭諭知書寫「丁○○」、「賴秋月」、「吳秀鳳」、「郭桂香」
    、「戊○○」、「壬○○」等文字，被告確實可以書寫，有其親筆書寫之文字一
    紙在卷可證（見九二偵續九號卷第一四二頁），則被告辯稱因不識字，而無法偽
    造標單云云，自不可採。
  2.依前開所述，被告供稱：「吳秀鳳的會是庚○○寫的，因庚○○怕被辛○○知道
    ，所以要伊叫朋友幫他開吳秀鳳的本票」、「謝秀麗的本票，是因庚○○要伊拿
    一個會員的名字給他」等語，及證人庚○○證稱：「伊有用妹妹辛○○Ｄ會的一
    會，伊叫壬○○開吳秀鳳的本票，但並未經伊母親吳秀鳳同意」、「Ｄ會是以伊
    自己名義跟，但會單上沒有伊的名字，謝秀麗本票是伊寫的」等語，顯見證人庚○○標取「謝秀麗」、「吳秀鳳」名義合會未獲證人戊○○、辛○○或「吳秀鳳
    」同意，且被告亦知悉此情；又如附表四編號１、２「謝秀麗」本票二紙，其上
    發票日（89、5、5）、金額（一萬元正、10000）、住址（鳳山市○○路48號）
    均為證人庚○○所書寫，其上指印亦與證人庚○○之右拇指指紋相符，業經證人
    庚○○證述在卷（見原審卷第一三０頁），並有法務部調查局九十二年九月十日
    調科貳字第０九二００三０九八四０號鑑定通知書在卷可憑（見原審卷第五十四
    頁）；再者，如附表四編號３、４「吳秀鳳」本票二紙上之指印，亦與被告之右
    拇指指紋相符，有前開鑑定通知書在卷可按。足認係由被告與證人庚○○共同冒
    標「謝秀麗」、「吳秀鳳」名義合會，並共同偽造未載發票日之「謝秀麗」、「
    吳秀鳳」本票各二紙。
  3.證人戊○○並未開立「陳麗珠」、「邱宜庭」、「方素鈴」及「郭桂香」名義之
    本票，業如前述，且證人甲○○於原審證稱：「伊參與被告之合會，都是以伊自
    己之名義開出本票，並未以他人名義開本票，即使是向被告借會得標，亦係開伊
    自己名義的本票，伊並沒有請被告幫忙開本票」等語在卷（見原審卷第一九七至
    二０六頁），且被告亦不否認前開本票並非證人甲○○之筆跡，則以證人甲○○
    學歷為高中畢業（見原審卷第二０四頁），若要簽發本票，何須委由被告，或再
    由被告委託之第三人為之；是應認「陳麗珠」、「邱宜庭」、「方素鈴」及「戊○○（香）」名義合會，係由被告冒標，並偽造未載發票日之「陳麗珠」本票四
    紙、「郭桂香」本票一紙，及已載發票日之「陳麗珠」本票一紙、「邱宜庭」本
    票二紙、「方素鈴」本票一紙、「郭桂香」本票一紙。被告前開是甲○○標取合
    會之辯解，與事實不符，自不可信。
  4.如附表三、四所示本票上之署名係由何人書寫，被告先後供稱係由綽號「阿如」
    或甲○○或「店裏的小姐」所書寫云云。惟此為證人甲○○所否認，已如前述；
    且被告亦未能提出綽號「阿如」或「店裏的小姐」之真實姓名、住所，以實其說
    ；又前開本票上之署名與被告親筆書寫之文字筆跡明顯不同，應可認非被告所書
    寫，衡情，應係由被告利用不知情之不詳年籍成年人所書寫。
  5.如附表三編號１至７及附表四編號５、６所示本票上，分別有「陳麗珠」、「邱
    宜庭」、「郭桂香」之印文，有前開本票附卷可證。衡情雕刻印章，係一專門之
    技術，非一般人所能為，本件並無證據可認被告擁有此一專門技術，是應認係被
    告利用不知情之不詳年籍成年刻印業者所偽造，後再持該偽造之印章，蓋用在前
    開本票上。
  (四)綜上所述，本件事證已明，被告犯行，應可認定。
三、論罪及撤銷改判之理由─
  (一)按我國民間互助會，係由會首招募會員參加所組成，每於標會時，通常由欲標取
    會款之會員，在空白紙條上，或僅書立其姓名、綽號及數字者，甚或只書寫數字
    而未書立其姓名、綽號，另以言詞等方法表示係何會員所出具者，則依習慣或特
    約均足以辨明係該會員以所書寫數字為標息金額參加競標之標單，自應以準私文
    書論（最高法院八十九年度台上字第一三一九號判決意旨參照）。本件被告於標
    單上書寫競標者「陳麗珠」、「邱宜庭」、「方素鈴」、「謝秀麗」、「戊○○
    」及「吳秀鳳」（「謝秀麗」、「吳秀鳳」係由庚○○所書寫，被告與庚○○為
    共同正犯，詳如下述）之姓名予以偽造其等署押，並填載附表一、二號所示標息
    之數字，用以偽造足以表示該競標者係以該標息競標之一定用意之投標單準私文
    書，旋即持以行使競標而得標，以此方式連續冒用如附表一、二所示合會會員等
    人名義得標，足以生損害於各該遭冒標會員，進而詐取當次尚屬活會會員之會款
    ，核其所為，係犯刑法第二百十六條、第二百二十條第一項、第二百十條之行使
    偽造準私文書罪、第三百三十九條第一項之詐欺取財罪。被告與庚○○就附表二
    編號１、２偽造「謝秀麗」、「吳秀鳳」之標單以行使並詐取會款之行為，有犯
    意之聯絡及行為之分擔，為共同正犯。被告偽造署押行為，係偽造準私文書行為
    之一部，又被告偽造準私文書復持以行使，偽造準私文書之低度行為應為行使之
    高度行為所吸收，均不另論罪。又被告每次偽造投標單冒標得標後，向多數活會
    會員詐取財物，侵害多數人法益，係一行為觸犯數個相同詐欺取財罪名，為同種
    想像競合犯，應依刑法第五十五條之規定，從一重處斷。又被告先後多次行使偽
    造準私文書、詐欺取財之犯行，均時間緊接，所犯係構成要件相同之罪，顯均係
    基於概括犯意反覆為之，均應依連續犯之規定，分別論以一罪論，並加重其刑。
  (二)次按本票為要式證券，發票日為本票絕對應記載事項，如未記載，依票據法第十
    一條前段規定，該本票當然無效。又偽造有價證券罪並不處罰未遂，是冒用他人
    名義簽發本票，苟未記載發票年、月、日，因仍不具備有效票據之外觀，其偽造
    票據之行為未全部完成，尚不能責令擔負偽造有價證券罪責；又本票雖因未載發
    票「日」期，欠缺票據法所規定本票應記載之事項，不能認為係有效之本票，而
    不構成偽造有價證券罪，但該本票上記載之內容已足表示一定之意思，且被告既
    以之取信，並交付他人為憑，仍不失為私文書，應構成偽造私文書罪（最高法院
    八十九年度台上字第三七一七號、八十四年度台非字第三號判決參照）。是核本
    件被告偽造附表三編號５至８、附表四編號６所示之本票五紙，係犯刑法第二百
    零一條第一項之意圖供行使之用而偽造有價證券罪；偽造附表三編號１至４、附
    表四編號１至５所示欠缺本票應記載事項（發票日）之本票私文書，並持向被冒
    標人以外之活會會員行使，係犯刑法第二百十六條、第二百十條之行使偽造私文
    書罪（此部分公訴人認係犯刑法第二百零一條第一項之意圖供行使之用而偽造有
    價證券罪，尚有未洽）。被告與庚○○就附表四編號１至４偽造「謝秀麗」、「
    吳秀鳳」名義之私文書（指欠缺發票日之本票），並持之向被冒標人以外之活會
    會員行使之行為，有犯意之聯絡及行為之分擔，為共同正犯。被告利用不知情之
    不詳年籍成年刻印業者，偽造「陳麗珠」、「邱宜庭」、「郭桂香」之印章，及
    利用不知情之不詳年籍成年人偽造附表三、四之有價證券（指有發票日之本票）
    及私文書（指欠缺發票日之本票）之行為，均係間接正犯。被告偽造附表三編號
    ６、７「邱宜庭」名義有價證券（指有發票日之本票），及附表三編號１至４「
    陳麗珠」名義、附表四編號１、２「謝秀麗」名義、附表編四號３、４「吳秀鳳
    」名義之私文書各四張、二張、二張（指欠缺發票日之本票），因其各法益之享
    有人僅有一人，應認各侵害之法益同一，且其數行為係同時同地或密切接近之時
    地實施，各行為獨立性極為薄弱，依社會上一般觀念，在時間差距上難以強行分
    開，應屬接續犯。被告偽造「陳麗珠」、「邱宜庭」、「郭桂香」印章部分，為
    偽造有價證券之階段行為；偽造「陳麗珠」、「邱宜庭」、「方素鈴」、「謝秀
    麗」、「吳秀鳳」、「郭桂香」之印文、署名、指印部分，均為偽造私文書行為
    之一部，又行使有價證券之低度行為應為其偽造有價證券之高度行為所吸收，再
    被告偽造私文書復持以行使，偽造私文書之低度行為應為行使之高度行為所吸收
    ，均不另論罪。被告四次偽造有價證券之行為（即附表三編號５至８「陳麗珠」
    、「邱宜庭」、「方素鈴」部分，及附表四編號６「郭桂香」部分），及四次行
    使偽造私文書行為（即附表三編號１至４「陳麗珠」部分，附表四編號１至５「
    謝秀麗」、「吳秀鳳」、「郭桂香」部分），均時間緊接，所犯係構成要件相同
    之罪，顯均係基於概括犯意反覆為之，均應依連續犯之規定，分別論以一罪論，
    並加重其刑。被告所犯行使偽造準私文書罪、詐欺取財、行使偽造私文書罪，及
    意意圖供行使之用而偽造有價證券罪四罪間，有方法目的之牽連關係，應依刑法
    第五十五條規定，從一重之意圖供行使之用而偽造有價證券罪處斷。公訴人雖未
    就被告冒標「陳麗珠」、「邱宜庭」、「謝秀麗」名義合會，偽造「陳麗珠」、
    「邱宜庭」、「方素鈴」名義之本票（指有發票日之本票），及行使偽造「陳麗
    珠」、「謝秀麗」、「吳秀鳳」、「郭桂香」名義私文書（指欠缺發票日之本票
    ）部分提起公訴，惟此部分與公訴人起訴之犯罪事實有連續犯或牽連犯之裁判上
    一罪關係，自為起訴效力所及，本院自應併予審究。
  (三)原審予以論罪科刑，固非無見。惟被告與庚○○就附表四編號１至４偽造「謝秀
    麗」、「吳秀鳳」名義私文書（指欠缺發票日之本票），並持之向被冒標人以外
    之活會會員行使之行為，及被告與庚○○就冒標「謝秀麗」名義合會部分，均有
    犯意聯絡及行為分擔，原審就此均漏未論列，自有未當。被告上訴否認犯罪，雖
    無理由，惟原判決既有可議之處，即應由本院予以撤銷改判。
四、科刑及沒收之理由─
  (一)爰審酌被告利用招集合會，自任會首之機會，冒標他人合會，詐取活會會員繳納
    之會款，且偽造有價證券，嚴重破壞民間交易安全及信賴，詐欺金額並高達一百
    二十一萬二千五百元，所生損害非輕，又犯後飾詞卸，態度非佳，雖與告訴人達
    成和解，惟並未全部履行，然其並無前科紀錄，有臺灣高等法院被告全國前案紀
    錄表在卷可按，素行尚稱良好，及詐得之金額中，有四十四萬八千元係由庚○○
    取得等一切情狀，量處如主文第二項所示之刑，以資懲儆。
  (二)如附表三編號５至８、附表四編號６所示偽造本票共五紙，不問屬於被告與否，
    均依刑法第二百零五條規定宣告沒收（含其上偽造之「陳麗珠」署名及印文、「
    邱宜庭」署名及印文、「邱宜庭」署名及指印、「郭桂香」署名及印文）。被告
    利用不知情之不詳年籍成年刻印業者，偽造「陳麗珠」、「邱宜庭」、「郭桂香
    」之印章各一枚，雖未扣案，惟不能證明業已滅失而不存在，亦均依刑法第二百
    十九條規定宣告沒收之。被告為冒標合會所偽造之標單六紙及其上署押，並未扣
    案，惟衡諸常情，該標單於開標後，即無用途，一般均丟棄而滅失，故不為沒收
    之諭知，而該標單上偽造之署名計六枚，亦不復存在，自亦無庸宣告沒收知。又
    如附表三編號１至４、附表四編號１至５所示欠缺本票應記載事項之發票日之死
    會會員擔保付款而尚未完成之本票私文書，已交付告訴人丙○○○、乙○○，而
    屬告訴人所有之物，自不得依刑法第三十八條第一項第二款規定宣告沒收，惟其
    上偽造之「陳麗珠」印文、署名各四枚，「謝秀麗」署名、指印各二枚，「吳秀
    鳳」署名、指印各二枚，及「郭桂香」印文一枚，不問屬於犯人與否，均依刑法
    第二百十九條規定宣告沒收之。
五、庚○○涉嫌行使偽造私文書、詐欺取財部分，應由檢察官另行偵辦，併此敘明。
六、對於其他公訴事實之判斷─
  (一)起訴書及公訴人於原審準備程序時另以：被告壬○○於八十五年間，居住在高雄
    縣鳳山市○○○路七二二號，於同年八月二十日起自任會首，招募合會（以下簡
    稱Ａ會），每會一萬元，期間至八十八年十月二十日止，會員共五十二人，其中
    告訴人丙○○○參加四會，告訴人戊○○以「郭桂香」之別名參加一會；再於八
    十六年十二月三十日起，再以會首身份招募一組合會（以下簡稱Ｂ會），每會一
    萬元，期間至八十九年十一月三十日止，會員共四十三人，其中丙○○○參加二
    會，戊○○、蔡淑楨各參加一會；又於八十八年一月十日起自任會首，招募一組
    合會（以下簡稱Ｃ會），每會一萬元，期間至九十年五月十日止，會員共三十三
    人，其中丙○○○參加三會，方素鈴、蔡耀文各參加一會；復於八十八年十一月
    五日起，以會首身份召集另一組合會（以下簡稱Ｄ會），每會一萬元，期間至九
    十年九月五日止，會員共三十八人，其中告訴人乙○○參與二會，戊○○、蔡淑
    楨、丁○○、吳秀鳳、賴秋月各參加一會；詎被告壬○○竟意圖為自己不法之所
    有，並基於概括之犯意，連續於Ａ會部分冒用戊○○之名義；Ｂ會部分冒用郭桂
    香、蔡淑楨之名義；Ｃ會部分冒用蔡耀文之名義；Ｄ會部分冒用蔡淑楨、丁○○
    、賴秋月之名義標得會款，又未經戊○○之同意，與姓名年籍不詳之成年人基於
    共同之犯意聯絡，以戊○○之名義，虛偽開立本票三張（按已扣除前開有罪部分
    之二張）交予乙○○及其他活會之會員收執，以取信乙○○等會員，因而向各該
    會會員詐得會款，並致生損害於戊○○本人及各該互助會會員。因認被告另涉刑
    法第二百零一條第一項之偽造有價證券罪，同法第二百十六條、第二百十條之行
    使偽造私文書罪及第三百三十九條第一項詐欺取財罪嫌云云。
  (二)經查：
  1.Ａ、Ｂ會「戊○○（香）」、「蔡淑楨」部分：證人戊○○於原審證稱述：「伊
    Ａ會沒有跟，那個郭桂香不是伊；Ｂ會伊沒有印象，也沒有會單」等語在卷（見
    原審卷第一四０頁）；且證人辛○○於原審證稱：「八十五、六年的會（即Ａ、
    Ｂ二會）都沒有問題」等語無訛（見原審卷第二十頁）；又證人己○○亦證稱：
    「八十五年八月二十日的會（按即Ａ會）沒有發生問題，已經如期結束」等語明
    確（見原審卷第三十五頁）；是就被告所招集Ａ、Ｂ二會合會，既均已如期結束
    ，即難認被告有公訴人所指之前開犯行。
  2.Ｃ會「蔡耀文」及Ｄ會「蔡淑楨」部分：雖經證人戊○○證述該二會均為活會，
    業如前述；然由告訴人乙○○、丙○○○所提出前開本票七十七紙，並未有「蔡
    耀文」、「蔡淑楨」名義之本票，且無其他證據可資證明被告已將該「蔡耀文」
    、「蔡淑楨」之合會列為死會，甚至有冒標「蔡耀文」、「蔡淑楨」合會之情事
    。是尚難僅以證人戊○○之證述，遽推論被告有冒標「蔡耀文」、「蔡淑楨」名
    義合會之犯行。
  3.Ｄ會「賴秋月」部分：業據證人辛○○於原審證稱：「賴秋月的合會，係伊用賴
    秋月名義跟的，且已經標取，並由伊開立本票」等語明確（見原審卷第十七頁）
    ，是尚難認係遭被告所冒標。
  4.Ｄ會「丁○○」部分：告訴人乙○○雖提出「丁○○」名義本票五紙，應可認「
    丁○○」業已為死會一節，然經原審按「丁○○」
    「遷移不明」而遭退回，此有個人基本資料查詢結果、郵務送達公文封各一紙在
    卷可證（見原審卷第九、二十七頁），雖告訴人乙○○於偵查中陳述並未找到「
    丁○○」本人云云（見九十一年度偵緝字第一一０三號卷第十四頁背面、九十二
    年度偵續字第九號卷第一四一頁背面），然尚難以告訴人找不到「丁○○」本人
    ，即推論被告有冒標「丁○○」合會之犯行。
  5.「戊○○」名義三紙本票部分：依告訴人乙○○、丙○○○所提出之上開本票七
    十七紙，「郭桂香」名義之本票僅有附表四編號５、６二紙，並無公訴人所指之
    其他三紙本票。則既無公訴人所指之三紙本票存在，自無從認定該三紙本票是否
    為被告所偽造。
  (三)綜上所述，本件依公訴人所指之前開證據，尚不足認定被告有何公訴人所指此部
    分之犯行。此外，公訴人亦未提出其他證據以資證明被告確有此部犯行，應認不
    能證明被告犯罪，依法原應為被告無罪之諭知；惟公訴人認此部分，與前開論罪
    科刑部分，有連續犯、牽連犯之裁判上一罪關係，爰不另為無罪之諭知，併此敘
    明。
七、適用之法律─
  (一)刑事訴訟法第三百六十九條第一項前段、第三百六十四條、第二百九十九條第一
    項前段。
  (二)刑法第五十六條、第二百零一條第一項、第二百十六條、第二百二十條第一項、
    第二百十條、第三百三十九條第一項、第五十五條、第二百零五條、第二百十九
    。
  (三)罰金罰鍰提高標準條例第一條前段。
本案經檢察官沈紹嘉到庭執行職務。
中　　　華　　　民　　　國　　九十三　　年　　 十二 　　月　　三十一　　日
                              臺灣高等法院高雄分院刑事第七庭
                                  審判長法官   莊飛宗
                                        法官   黃憲文
                                        法官   曾逸誠
右正本證明與原本無異。
如不服本判決應於收受本判決後十日內向本院提出上訴書狀，其未敘述上訴理由者，
並得於提起上訴後十日內向本院補提理由書狀（均須按他造當事人之人數附繕本）「
切勿逕送上級法院」。
　　　　　　　　　　　　　　　　　　　書記官   郭蘭蕙
中　　　華　　　民　　　國　　九十三　　年　十二　　　　月　三十一　　　日
附表一：Ｃ會遭冒標日期、被冒標人、詐得金額
┌──┬─────┬────┬─────────────────┐
│編號│冒標日期  │冒標金額│被詐欺之活會人數（總會數－應有死會│
│    │及被冒標人│        │數＋已被冒標之活會會員)           │
├──┼─────┼────┼─────────────────┤
│１  │88.2.10   │二千五百│33-1+0=32                         │
│    │第二會    │元      │32×（00000-0000）=240000元       │
│    │陳麗珠    │        │                                  │
├──┼─────┼────┼─────────────────┤
│２  │88.10.10  │同右    │33-10+1=24                        │
│    │第十一會  │        │24×（00000-0000）=180000元       │
│    │邱宜庭    │        │                                  │
├──┼─────┼────┼─────────────────┤
│３  │89.5.10   │同右    │33-18+2=17                        │
│    │第十九會  │        │17×（00000-0000）=127500元       │
│    │方素鈴    │        │                                  │
└──┴─────┴────┴─────────────────┘
附表二：Ｄ會遭冒標日期、被冒標人、詐得金額
┌──┬─────┬────┬─────────────────┐
│編號│冒標日期  │冒標金額│被詐欺之活會人數（總會數－應有死會│
│    │及被冒標人│        │數＋已被冒標之活會會員)           │
├──┼─────┼────┼─────────────────┤
│１  │89.4.5    │三千元  │38-5+0=33                         │
│    │第六會    │        │33×（00000-0000）=231000元       │
│    │謝秀麗    │        │                                  │
├──┼─────┼────┼─────────────────┤
│２  │89.6.5    │同右    │38-8+1=31                         │
│    │第九會    │        │31×（00000-0000）=217000元       │
│    │吳秀鳳    │        │                                  │
├──┼─────┼────┼─────────────────┤
│３  │89.7.5    │同右    │38-9+2=31                         │
│    │第十會    │        │31×（00000-0000）=217000元       │
│    │戊○○（香│        │                                  │
│    │）        │        │                                  │
└──┴─────┴────┴─────────────────┘
附表三：Ｃ會遭冒標所簽之本票
┌──┬───────┬────┬───┬────┬────┬──────────┐
│編號│ 票號         │發票人  │面額  │發票日  │到期日  │備                註│
│    │              │        │      │        │        │                    │
├──┼───────┼────┼───┼────┼────┼──────────┤
│１  │二三四九六三  │陳麗珠  │一萬元│無      │88.3.10 │偽造「陳麗珠」署名及│
│    │              │        │      │        │        │印文各一枚。        │
├──┼───────┼────┼───┼────┼────┼──────────┤
│２  │二三五０一九  │同右    │同右  │無      │原      │偽造「陳麗珠」署名及│
│    │              │        │      │        │88.3.10 │印文各一枚。        │
│    │              │        │      │        │（塗改為│                    │
│    │              │        │      │        │88.7.10 │              │
│    │              │        │      │        │）      │              │
│    │              │        │      │        │        │              │
├──┼───────┼────┼───┼────┼────┼──────────┤
│３  │二三五０二一  │同右    │同右  │無      │原      │偽造「陳麗珠」署名及│
│    │              │        │      │        │88.3.10 │印文各一枚。        │
│    │              │        │      │        │（塗改為│                    │
│    │              │        │      │        │88.7.10 │                    │
│    │              │        │      │        │）      │                    │
├──┼───────┼────┼───┼────┼────┼──────────┤
│４  │二三五０二五  │同右    │同右  │無      │88.3.10 │偽造「陳麗珠」署名及│
│    │              │        │      │        │        │印文各一枚。        │
├──┼───────┼────┼───┼────┼────┼──────────┤
│５  │二七０六四九  │同右    │同右  │塗改為89│無      │偽造「陳麗珠」署名一│
│    │              │        │      │.9.10   │        │枚、印文二枚。      │
├──┼───────┼────┼───┼────┼────┼──────────┤
│６  │六三六四三０  │邱宜庭  │同右  │88.10.10│無      │偽造「邱宜庭」署名及│
│    │              │        │      │        │        │印文各一枚。        │
├──┼───────┼────┼───┼────┼────┼──────────┤
│７  │六三六四三二  │同右    │同右  │88.10.10│無      │偽造「邱宜庭」署名及│
│    │              │        │      │        │        │印文各一枚。        │
├──┼───────┼────┼───┼────┼────┼──────────┤
│８  │七五七七六七  │方素鈴  │同右  │89.5.10 │無      │偽造「方素鈴」署名、│
│    │              │        │      │        │        │指印各一枚。        │
└──┴───────┴────┴───┴────┴────┴──────────┘
附表四：Ｄ會遭冒標所簽之本票
┌──┬───────┬────┬───┬────┬────┬──────────┐
│編號│ 票號         │發票人  │面額  │發票日  │到期日  │備                註│
│    │              │        │      │        │        │                    │
├──┼───────┼────┼───┼────┼────┼──────────┤
│１  │四六八九三六  │謝秀麗  │一萬元│無      │89.5.5  │偽造「謝秀麗」署名及│
│    │              │        │      │        │        │指印各一枚。        │
├──┼───────┼────┼───┼────┼────┼──────────┤
│２  │四六八九三七  │同右    │同右  │無      │同右    │偽造「謝秀麗」署名及│
│    │              │        │      │        │        │指印各一枚。        │
├──┼───────┼────┼───┼────┼────┼──────────┤
│３  │六二七三二二  │吳秀鳳  │同右  │無      │89.6.5  │偽造「吳秀鳳」署名及│
│    │              │        │      │        │        │指印各一枚。        │
├──┼───────┼────┼───┼────┼────┼──────────┤
│４  │六二七三二五  │同右    │同右  │無      │同右    │偽造「吳秀鳳」署名及│
│    │              │        │      │        │        │指印各一枚。        │
├──┼───────┼────┼───┼────┼────┼──────────┤
│５  │四六八九一九  │郭桂香（│同右  │無      │原      │偽造「郭桂香」之印文│
│    │              │應為郭桂│      │        │89.5.5  │一枚。              │
│    │              │湘之誤）│      │        │（塗改為│                    │
│    │              │        │      │        │89.6.10 │                    │
│    │              │        │      │        │）      │                    │
│    │              │        │      │        │        │                    │
├──┼───────┼────┼───┼────┼────┼──────────┤
│６  │六三六三八七  │同右    │同右  │89.7.5  │無      │偽造「郭桂香」署名及│
│    │              │        │      │        │        │印文各一枚。        │
└──┴───────┴────┴───┴────┴────┴──────────┘
附錄本件論罪科刑法條：
刑法第二百零一條第一項：
意圖供行使之用，而偽造、變造公債票、公司股票或其他有價證券者，處三年以上十
年以下有期徒刑，得併三千元以下罰金。
刑法第二百十條：
偽造、變造私文書，足以生損害於公眾或他人者，處五年以下有期徒刑。
刑法第二百十六條：
行使第二百十條至第二百十五條之文書者，依偽造、變造文書或登載不實事項或使登
載不實事項之規定處斷。
刑法第二百二十條第一項：
在紙上或物品上之文字、符號、圖畫、照像，依習慣或特約，足以為表示其用意之證
明者，關於本章及本章以外各罪，以文書論。
刑法第三百三十九條第一項：
意圖為自己或第三人不法之所有，以詐術使人將本人或第三人之物交付者，處五年以
下有期徒刑、拘役或科或併科一千元以下罰金。逕送上級法院」。
